台灣台中地方法院刑事判決　　　　　　　　　　　　九十年度訴字第二四三二號
　　公　訴　人　台灣台中地方法院檢察署檢察官
　　被　　　告　癸○○
　　　　　　　　甲○○
　　共　　　同
　　選任辯護人　熊賢祺
右列被告因常業重利案件，經檢察官提起公訴 (九十年度偵字第一七三二三號) ，本
院判決如左：
    主      文
癸○○共同以乘他人急迫貸以金錢，而取得與原本顯不相當之重利為常業，處有期徒
刑捌月。
甲○○共同以乘他人急迫貸以金錢，而取得與原本顯不相當之重利為常業，處有期徒
刑陸月，如易科罰金，以參佰元折算壹日。
如附表一所示之本票沒收。
    事      實
一、癸○○自民國（下同）九十年六月一日起以每月新台幣（下同）二萬七千元薪資
    僱用甲○○，二人共同意圖營利，基於犯意聯絡，先由甲○○出面向不知情之吳
    明芬租用位於台中市○○路○段二二六巷二十八弄二十五號六樓作為經營俗稱地
    下錢莊之營業處所，然後在聯合報、中國時報、自由時報或夾報，以李先生或周
    太太或顏代書等名義刊登「限正當生意人、老實人、來就借，00－00000
    000」、「超低利、只借老實人，00000000」之廣告方式，乘人急迫
    之際，從事招攬不特定人向其借之業務，而取得與原本顯不相當之重利，並均
    藉以為生，以之為常業。其貸款方式以每一萬元之本金為一單位，十日為一期，
    每期每一萬元利息二千五百元或二千元或一千八百元或一千元不等，並先預扣一
    期之利息（其中如附表二編號八所示借款人申○○因與甲○○係舊識，故未予預
    扣），而以之取得與原本顯不相當之重利。借款時由借款人提供國民身分證或戶
    口名簿或駕照等為質押，並簽發與借款金額相同或二倍之本票交付。計有辰○○
    等十三人因急需資金週轉，翻閱前開報紙或夾報見該廣告，而依該廣告上所刊載
    電話號碼打電話至上址聯絡，並提供國民身分證或戶口名簿或駕照等為質押及簽
    發如附表一所示之本票交付，向癸○○、甲○○二人借貸款項（各借款人姓名、
    借款金額、借款日期、各借款人交付之物品、利息等詳如附表二所載）。嗣借款
    人蘇未○因負擔太重，無法支付利息，乃向警方報案，並與甲○○約定於同年九
    月十九日下午五時許，在台中縣清水鎮○○路與新興巷巷口支付利息五千元，經
    甲○○屆期依約前往，由蘇未○交付利息五千元時，為在旁埋伏員警當場查獲，
    並循線在甲○○以其名義於聯信商業銀行文心分行所租用編號六八五０號保險箱
    內，起出各借款人簽發如附表一所示之本票及所供質押之國民身分證等資料。
二、案經台中縣警察局移請台灣台中地方法院檢察署檢察官偵查起訴。
    理      由
一、訊之被告癸○○矢口否認有上開犯行，辯稱：伊未經營地下錢莊，亦未僱用甲○○，僅偶爾陪同甲○○至借款人處，但甲○○究借若干款項與借款人及利息如何
    計算，伊均不清楚云云；被告甲○○則除矢口否認受癸○○僱用，並辯稱：是伊
    一人經營地下錢莊而已云云外，餘皆坦承不諱。惟查前開犯罪事實，業據被告甲○○於警訊時及初次偵查中供承不諱，核與被害人即如附表二所載之借款人辰○○等十三人分別於警訊及本院審理時指述之情節相符，並有如附表一所示之本票
    、物認領保管單十三紙、刊登上開內容之廣告影本四紙及房屋租賃契約書乙份
    附卷可憑；且被告癸○○於警訊時亦供稱：係伊與甲○○二人經營地下錢莊，從
    事放款於急迫需要現金週轉之人士，而以刊登在自由時報「限正當生意人、老實
    人、來就借」為幌子，並以周太太、顏代書等為名義，聯絡電話為00－000
    00000號，資金共四十萬元，由伊向伊父親借貸而來等語；參以被告甲○○
    於本院審理時就其經營地下錢莊之資金來源，供稱：伊是於九十年六月向癸○○
    借四十萬元，說要作投資用，約定十五天後返還，至目前已返還約二十萬元等語
    ，核與經隔離訊問結果被告癸○○供稱：伊是於九十年八月份借給甲○○四十萬
    元，他說要去投資生意，約定十五天返還，但至目前甲○○均未返還等語尚有未
    合，足證被告癸○○確自九十年六月一日起以每月二萬七千元薪資僱用被告甲○○，二人共同基於意圖營利之犯意聯絡，以所租用之上開處所經營地下錢莊，而
    有事實欄所載之重利犯行無疑。是被告二人上開所辯，無非事後卸責及迴護之詞
    ，均不足採，事證明確，其等二人犯行均堪認定。
二、按刑法上所規定之常業犯，只須有賴某種犯罪為業之意思，而有事實之表現為已
    足，不以藉該犯罪為唯一生存之必要，縱令尚有其他職業，亦無礙成立常業罪。
    本件被告二人所經營之地下錢莊刊登廣告放款，自係以不特定人為招攬對象，且
    所收之利息高達月息三十分至七十五分，顯係均以重利貸款為業，並特以維生，
    縱認被告癸○○於經營地下錢莊期間在其母巳○○所開設之蛋包飯店工作及被告
    甲○○於九十年六月間曾在其姊夫己○○所開設之聰發土木工作室打零工，惟此
    均無礙於其等重利常業犯之成立。核被告癸○○、甲○○所為，均係犯刑法第三
    百四十五條之常業重利罪。被告癸○○、甲○○間就上開犯行，有犯意之聯絡及
    行為之分擔，應論以共同正犯。又公訴人認被告二人亦貸放金錢與被害人辛○○
    、子○○，並扣得該二人所簽發如附表三所示之本票，惟訊之被告二人均否認有
    貸放金錢與被害人辛○○、子○○，被告甲○○並辯稱：如附表三所示之本票係
    伊友人綽號「阿德」之不詳姓名男子所寄放等語。經查被害人辛○○於本院審理
    時已指陳非被告二人所貸放；另被害人子○○經本院依其簽發本票上所載住址傳
    喚均以遷移新址不明而遭退回，致無從傳喚到庭，惟依被害人子○○所簽發如附
    表三編號二至八所示之本票，其發票日及到期日均為八十九年六月至同年九月間
    ，核與被告二人經營地下錢莊期間尚有未符，是尚乏證據足認確係被告二人貸放
    金錢與被害人辛○○、子○○，惟因公訴人此部分與已起訴成罪之部分係常業犯
    犯罪事實之一部，爰不另為無罪之諭知，併此敘明。爰審酌被告甲○○係受被告
    癸○○僱用，所犯情節較輕，及被告二人犯罪之動機、目的、手段、所生危害、
    犯罪後態度等一切情狀，各量處如主文所示之刑，並就被告甲○○部分，諭知易
    科罰金之折算標準，以資懲儆。扣案如附表一所示之本票，係被告癸○○所有，
    且為其犯罪所得之物，依法併予宣告沒收；至於扣案如附表三所示之本票，尚非
    被告二人所有犯罪所得之物，爰不予宣告沒收，附此敘明。
三、據上論斷，應依刑事訴訟法第二百九十九條第一項前段、刑法第二十八條、第三
    百四十五條、第四十一條第一項前段、第三十八條第一項第三款，罰金罰鍰提高
    標準條例第一條前段、第二條，判決如主文。
中    華    民    國      九十一      年       四      月      十二     日
                                    臺灣臺中地方法院刑事第三庭
                                        法  官  朱  光  國
右正本證明與原本無異。
如不服本判決，應於判決送達後十日內向本院提出上訴狀( 應附繕本 )，上訴於臺灣
高等法院臺中分院。
                                        書記官
中    華    民    國      九十一      年       四      月      十六     日
刑法第三百四十五條
（常業重利罪）
以犯前條之罪為常業者，處五年以下有期徒刑，得併科三千元以下罰金。
附表一：（本票）
編
號 發票人 票面金額      發票日             到期日           本票號碼  備註
          (新台幣)
1  辰○○ 五萬元    九十年五月十三日  九十年六月十三日   00000000
0  乙○○ 五萬元    九十年五月十八日  九十年六月十八日   00000000
0  壬○○ 八萬元    九十年六月十六日  九十年七月十六日   00000000
0  戊○○ 四萬元   九十年六月二十六日 九十年七月二十六日 00000000
0  寅○○ 二萬元   九十年七月二十四日 九十年八月二十四日 000000
0  丙○○ 四萬元       未   載        九十年八月二十七日 000000
0  申○○ 二萬元       未   載        九十年八月二十九日000000
0  丁○○ 二萬元       未   載        九十年八月三十日   000000
0  蘇未○ 二萬元       未   載        九十年九月八日     000000
00 卯○○ 四萬元       未   載        九十年九月八日     000000
00丑○○○四萬元       未   載        九十年九月十六日   000000
00 丁○○ 六萬元       未   載        九十年九月十七日   000000
00 寅○○ 二萬元       未   載        九十年九月十九日   000000
00 庚○○ 二萬元       未   載        九十年九月二十日   000000
00 午○○ 十二萬元  九十年九月十二日      未    載       0一四一四四
附表二：
編號 被害人   借款日期   借款金額     借款人交付之物品          利息
     即借款人            (新台幣)                              (新台幣)
1    辰○○   九十年六月 五萬元   本人國民身分證供質押及如附 預扣十天一期
              十三日              表一編號一所示之本票       利息一萬元
2    乙○○   九十年六月 五萬元   本人國民身分證影本、駕照影 預扣十天一期
              十八日              本供質押及如附表一編號二所 利息九千元
                              之本票
3    壬○○   九十年七月 四萬元   本人國民身分證、房屋所有權 預扣十天一期
              十六日              權狀影本、戶口名簿影本供質 利息八千元
                                  押及如附表一編號三所示之本
                                  票
4    戊○○   九十年六月 二萬元   本人國民身分證、戶口名簿供 預扣十天一期
              二十六日            質押及如附表一編號四所示之 利息五千元
                                  本票
5    寅○○   九十年八月 二萬元   本人國民身分證影本、戶籍謄 預扣十天一期
              二十四日            本供質押及如附表一編號五所 利息四千元
                                  示之本票
6    寅○○   九十年九月 二萬元   如附表一編號十三所示之本票 預扣十天一期
              二日                                           利息四千元
7    丙○○   九十年八月 二萬元   本人國民身分證供質押及如附 預扣十天一期
              十九日              表一編號六所示之本票       利息二千元
8    申○○   九十年八月 二萬元   本人國民身分證供質押及如附 未預扣，十天
              二十日              表一編號七所示之本票       一期利息二千
                                                             元，已支付一
                                                             期利息
9   丁○○   九十年八月 二萬元    本人汽車駕照供質押及如附表 預扣十天一期
             二十一日             一編號八所示之本票         利息四千元
10  丁○○   九十年九月 三萬元    如附表一編號十二所示之本票 預扣十天一期
             八日                                            利息六千元
11  蘇未○   九十年八月 二萬元    本人國民身分證、全戶戶口名 預扣十天一期
             十七日               簿影本供質押及如附表一編號 行息四千元
                                  九所示之本票
12  卯○○   九十年九月 四萬元    本人汽車駕照供質押及如附表 預扣十天一期
              初某日              一編號十所示之本票         利息八千元
13  丑○○○ 九十年九月 二萬元    本人國民身分證供質押及如附 交付人參一盒
             七日                 表一編號十一所示之本票     價值四千元為
                                                           預扣十天一期
                                                             利息
14  庚○○   九十年九月 一萬元    本人國民身分證供質押及如附 預扣十天一期
             十一日               表一編號十四所示之本票     利息二千元
15  午○○   九十年八月 五萬元        (已還清)               預扣十天一期
             初某日                                          利息一萬元
16  午○○   九十年九月 六萬元    本人國民身分證、汽車駕照、 預扣十天一期
             十二日               戶籍謄本供質押及如附表一編 利息一萬一千
                                  號十五所示之本票           元
附表三：(本票)
編
號 發票人 票面金額      發票日             到期日           本票號碼  備註
          (新台幣)
1  辛○○ 三萬元         未  載         九十年八月十三日   000000
0  子○○ 十七萬元 八十九年七月十二日   八十九年九月十二日 00000000
0  子○○ 十萬元   八十九年七月八日     八十九年九月八日   00000000
0  子○○ 十萬元   八十九年七月四日 八十九年九月四日   00000000
0  子○○ 十萬元   八十九年六月三十日   八十九年八月三十日 00000000
0  子○○ 十萬元   八十九年六月二十五日 八十九年八月二十五日00000000
0  子○○ 十五萬元 八十九年七月七日     八十九年九月七日   00000000
0  子○○ 十五萬元 八十九年七月十日     八十九年九月十日   00000000
                                                                        Ａ
